臺灣橋頭地方法院民事判決
111年度勞訴字第49號
原      告  羅元鴻  
            林俊堂  
            李國得  
            陳炳榮  
            黃義洲  
            陳正松  
            陳明輝  
共      同
訴訟代理人  張弘康律師
被      告  台灣中油股份有限公司

法定代理人  李順欽  
訴訟代理人  葉孝慈律師
            沈怡均律師
上列當事人間請求給付退休金差額事件，本院於民國111年3月29
日言詞辯論終結，判決如下：
    主  文
被告應分別給付原告如附表「應補發退休金」欄所示之金額，及
各自如附表「利息起算日」欄所示之日起至清償日止，按週年利
率百分之五計算之利息。
訴訟費用由被告負擔。
本判決第一項得假執行。但被告分別以如附表「應補發退休金」
欄所示之金額為原告預供擔保，得免為假執行。
    事實及理由
一、原告主張：原告均受僱被告，於附表所示結清日期結清舊制
    退休金年資，原告任職年資於勞動基準法（下稱勞基法）施
    行前後之退休金基數各如附表所示。因被告廠區係採全天候
    24小時，編有日班、小夜班及大夜班，採三班制輪流作業，
    原告在職期間均需輪班，各班工作內容大致相同，被告均對
    實際輪值大、小夜班之員工發給夜點費（下稱系爭夜點費）
    ，員工如有代班或請假，則歸代班人領取。系爭夜點費為每
    月固定領取常態工作中可得支領之給與，與一般公司應付臨
    時性業務需求，偶一為之的情形有別，屬經常性給付，且依
    兩造勞動契約內容，均有按被告規定輪值大、小夜班之作業
    需要，被告因此發給夜點費，自與勞工提供勞務行為有對價
    關係，系爭夜點費應為勞基法第2條第3款所定工資。然被告
    未將系爭夜點費計入平均工資計算退休金，致原告所領退休
    金分別短少給付如附表「應補發退休金」欄所示金額。又依
    勞基法第84條之2規定，在勞基法施行前之工作年資，應依
    當時適用之臺灣省工廠工人退休規則（民國89年9月25日廢
    止）第9條第1款規定計算退休金給與標準，及依勞基法第55
    條第3項規定，被告應自勞工退休之日起30日內給付退休金
    ，故被告應分別自如附表所示利息起算日負給付遲延之責。
    為此，爰依勞基法第55條第1項第1款、第3項、第84條之2，
    及廢止前臺灣省工廠工人退休規則第9條第1款之規定，提起
    本件訴訟等語。並聲明：被告應分別給付原告如附表「應補
    發退休金」欄所示之金額，及各自如附表「利息起算日」欄
    所示之日起至清償日止，按週年利率5%計算之利息。
二、被告則以：被告為經濟部所屬之國營事業，對所屬人員之人
    事管理、薪資、福利事項應優先適用國營事業管理法、經濟
    部所屬事業人員退休撫卹及資遣辦法、經濟部所屬事業人員
    退休撫卹及資遣辦法作業手冊，及所附經濟部所屬事業機構
    列入計算平均工資之給與項目表等規定辦理，不得自訂標準
    支給，74年10月14日司法院第7期司法業務研究會已採此結
    論，經濟部104年9月4日經授營字第10420367190號函亦認夜
    點費非勞基法所稱工資，行政院經濟部國營事業委員會88年
    9月7日經（88）國一字第88540070號函，亦說明夜點費為福
    利性措施不得列入平均工資計算退休金。縱認本件應適用勞
    基法，夜點費是否屬勞基法第2條第3款所定工資，應依具體
    個案認定，被告發放夜點費係考量值夜班勞工生理上多有進
    食必要，體恤值夜班勞工辛勞，而以補貼相當於夜點費額之
    方式所為之恩惠性給與，與勞務無對價關係，且系爭夜點費
    係由食物津貼演變而來，其金額調整或核定與物價指數較為
    相關，非勞務對價，亦與員工薪給無涉，為被告單方照顧夜
    間員工體力消耗目的之花費，屬勉勵恩惠性質。又原告任職
    期間均需固定三班輪值，各員工輪值各班比例、工作內容相
    同，僅工作時間不同，原告並無專職從事夜班工作而承受較
    特殊不利工作時間之情形，夜點費發給並未相應增加夜班員
    工勞務內容，且夜點費金額固定一致，不因員工作業種類及
    工作複雜性、經驗、學歷、智力、技能、勞心度、勞力度、
    年資、級職不同而有差異，就其本質乃被告為鼓勵員工不要
    排斥夜間工作，兼顧感念夜間工作人員之辛勞而制訂之福利
    措施，不具勞務對價性。是依系爭夜點費之起源、沿革、性
    質、調整及發放方式等觀之，系爭夜點費非屬工資範疇，不
    得列入平均工資計算等語，資為抗辯。並聲明：原告之訴駁
    回。
三、兩造不爭執之事項：  
  ㈠原告均受僱於被告，擔任大林廠第一重油脫硫工場煉油技術
    員，其等均於109年7月1日結清舊制退休金，依勞基法施行
    前、後計算之退休金基數如附表「退休金基數」欄所示，原
    告退休前3個月、6個月經被告核發夜點費之平均金額如附表
    「平均夜點費」欄所載。
  ㈡被告作業方式為24小時全天候開工，採日班、小夜班、大夜
    班三班輪流作業。輪值時間為日班上午8時10分至下午4時10
    分，小夜班下午4時10分至夜間11時10分，大夜班晚間11時1
    0分至翌日上午8時10分。各班工作性質相同，服勤時間不同
    ，原告7人均需輪班。
㈢㈢被告按實際值勤員工輪值發給之大、小夜班夜點費於97年1
    月1日分別調整為新臺幣（下同）400元、250元。員工如有
    代班或請假，夜點費則歸代班人領取。
㈣㈣被告發給之「夜點費」每人每日金額相同，不因員工作業種
    類及職等而有差異。
㈤㈤被告前發給原告之退休金並未將夜點費計入原告之平均工資
    ，如夜點費屬平均工資之一部，則原告短少之退休金差額如
    附表編號1至7「應補發退休金」欄所示，法定遲延利息自附
    表編號1至7「利息起算日」欄所載日期起算。
四、本件之爭點： 
  ㈠系爭夜點費是否屬於工資，而應列入勞基法所定平均工資計
    算退休金？
  ㈡原告得否請求被告補發如附表所示之退休金差額暨遲延利息
    ？    
五、本院得心證之理由：
  ㈠系爭夜點費是否屬於工資，而應列入勞基法所定平均工資計
    算退休金？
  ⒈按工資係謂勞工因工作而獲得之報酬；包括工資、薪金及按
    計時、計日、計月、計件以現金或實物等方式給付之獎金、
    津貼及其他任何名義之經常性給與均屬之，勞基法第2 條第
    3 款定有明文。故計付原告之工資，係指勞工因工作而獲得
    之報酬，且屬經常性之給與。至於所謂「經常性給與」，是
    工資給付型態其中之一，某項給付之給付是否經常，可用以
    判斷該項給付是否為工資之依據之一。又判斷某項給付是否
    為工資，應具體認定，不因形式上所用名稱為何而受影響；
    而恩惠性給與係指雇主為改善勞工生活所為之補助性、偶然
    性、任意性或勉勵性等臨時起意而與工作無關之給與（最高
    法院87年度台上字第2823號、92年度台上字第2108號、93年
    度台上字第1767號判決要旨參照）。而工作時間及場所等為
    工作環境之一部分，均與勞務提出間有密切相關，故如一般
    觀念可認為是酬庸或彌補勞工提供之勞務本身之特殊辛勞與
    負擔，而直接對勞工所提出勞務附加地為更進一步之報償，
    應可肯認其為工資。
  ⒉經查，原告工作型態為24小時按日班、大夜班、小夜班三班
    輪流作業，系爭夜點費係於退休前輪值大、小夜班而得申報
    領取，金額固定，不因工作內容、年資、職級不同，員工一
    經輪值大、小夜班即得領取，此為兩造所不爭執，且依被告
    作業型態，原告固定輪值大、小夜班，並非偶而為之，與一
    般公司行號應付臨時性之業務需求偶而為之者有間，且被告
    發給員工夜點費數十年，其給付以夜間輪值為要件，其發給
    顯非臨時起意或與工作無關，凡此均足認系爭夜點費係因被
    告要求原告於夜間工作，致原告於輪值大、小夜班期間生活
    作息與常人相反，不利於原告之生活及健康，故特別就夜間
    工作之勞工就相同工作給予不同待遇，此種因環境、時間等
    特殊之工作條件而對勞工所提出之勞務所為之給付，其本質
    應係對於勞工勞務提出之本身所為更進一步之報償，而為原
    告因特定工作條件所形成常態工作中可取得之給與，屬經常
    性提供勞務所得之報酬，系爭夜點費之給與即具備經常性之
    要件。又系爭夜點費係因環境、時間等特殊工作條件而對勞
    工所增加提出之經常性給付，本質上應屬勞務之對價，堪認
    屬於勞基法第2條第3款所稱之工資，自不能僅以雇主主觀認
    定系爭夜點費為恩惠性給與，即否認其為工資之本質，被告
    抗辯系爭夜點費屬恩惠性給與，即無可採。
  ⒊被告固以：系爭夜點費由食物津貼演變而來，其金額調整或
    核定與物價指數較為相關，與員工薪給無涉，為被告體恤值
    夜班勞工辛勞，以補貼相當於夜點費額之方式所為之恩惠性
    給與，且各員工輪值各班比例、工作內容相同，僅工作時間
    不同，金額固定不因作業種類、學經歷等因素有所差異，足
    認系爭夜點費不具勞務對價性，非工資範疇等語置辯。惟勞
    基法第2條第3款規定就工資所為定義，只須符合勞工因工作
    而獲得之報酬，以現金或實物等方式之經常性給與均屬之，
    被告給付內容之變動，並不影響係屬勞工於夜間工作報償之
    性質。而原告每月固定輪值大、小夜班，按月領取系爭夜點
    費，並非偶一為之，屬經常性所得報酬，且系爭夜點費領取
    之條件即為夜間工作，與日班員工相較顯已具備特殊差異之
    工作條件，核屬經常性提供勞務所得報酬，均如前述，而工
    資各項結構之內容，雖有依工作性質、職級、年資等節而有
    不同或毋須申報領取者（如本薪），然亦不乏為相同數額之
    給付（如伙食津貼、交通津貼等），公司給付勞工之各種款
    項是否屬於工資一部，應實質審核其內容，而非依形式上數
    額是否同一，推認該等給付非屬工資，被告抗辯系爭夜點費
    非屬勞務對價之經常性給付，不應列入平均工資計算退休金
    等語，尚無可採。
  ⒋被告另辯稱：被告為經濟部所屬國營事業，優先適用經濟部
    所屬事業機構退休撫卹及資遣辦法等相關規定標準，經濟部
    及行政院均函釋夜點費非工資，74年10月14日司法院第7期
    司法業務研究會意見，亦認退休金計算標準應優先適用經濟
    部所屬事業人員退休撫卹及資遣辦法，依國營事業管理法規
    定，不得將夜點費列入平均工資計算退休金等語。惟公司給
    付各項費用是否應列入工資，並非依各項費用名稱而定，仍
    須依該費用性質是否具備勞務對價與經常性給付等節為判斷
    ，不受資方內部規範拘束。被告雖為經濟部所屬國營事業，
    然原告受僱被告期間，均為適用勞基法之員工，自有勞基法
    之適用，而勞基法係國家為實現憲法保護勞工之基本國策所
    制定之法律，其所定勞動條件為最低標準，雇主與勞工所訂
    勞動條件，不得低於勞基法所定最低標準，此觀之該法第1
    條規定即明，故於勞基法公布施行後，各國營事業單位固得
    依其事業性質及勞動態樣與勞工另行訂定勞動條件，然所約
    定之勞動條件仍不得低於勞基法所定最低標準，則於經濟部
    所訂其所屬事業人員退休撫卹及資遣辦法或其他待遇、福利
    標準，抵觸勞基法之規定時，仍應依勞基法之規定為據。況
    系爭夜點費是否屬工資一部，乃本院職權判斷事項，被告所
    提司法業務研究會意見、行政機關函釋，非勞基法有關工資
    規定之特別規定，並無拘束法院效力，法院於審理是類事件
    時，仍應本於勞基法之規定，依具體個案認定之，自難以被
    告所提前開意見、函釋及國營事業管理法之規定為其有利認
    定，被告此部分抗辯，亦屬無據。
  ⒌是依上開說明，系爭夜點費應屬工資之一部分，並應納入平
    均工資計算退休金。本件原告所為前揭主張，應屬可採。
　㈡原告得否請求被告補發如附表所示之退休金差額暨遲延利息
    ？
　　系爭夜點費應列入平均工資計算退休金，經本院認定如前，
    被告對於如將夜點費列入平均工資計算，則原告短少之退休
    金差額如附表編號1至7「應補發退休金」欄所示，法定遲延
    利息自附表編號1至7「利息起算日」欄所載日期起算等節，
    均無爭執，則原告依前揭規定請求被告應給付如附表「應補
    發退休金」欄所示之退休金差額，及各自如附表「利息起算
    日」欄所示日期起算之法定遲延利息，即屬有據。
六、綜上所述，本件原告依勞基法第55條第1項第1款、第3項、
    第84條之2、廢止前臺灣省工廠工人退休規則第9條第1款之
    規定，請求被告應分別給付原告如附表「應補發退休金」欄
    所示之金額，及各自如附表「利息起算日」欄所示之日起至
    清償日止，按週年利率5%計算之利息，為有理由，應予准許
    。又本件係就勞工之給付請求，為雇主敗訴之判決，依勞動
    事件法第44條第1項規定，依職權宣告假執行，並依同條第2
    項規定，職權宣告被告預供擔保後，得免為假執行。
七、本件事證已臻明確，兩造其餘陳述及攻擊防禦方法核與判決
    結果不生影響，爰不逐一論述，附此敘明。
八、據上論結，本件原告之訴為有理由。依民事訴訟法第78條、
    勞動事件法第44條第1項、第2項，判決如主文。
中    華    民    國    111   年    4     月    21    日
                        勞動法庭      法  官  周佳佩
以上正本係照原本作成。　　　　　　　　　　　　
如對本判決上訴，須於判決送達後20日內向本院提出上訴狀並表
明上訴理由（須附繕本）。如委任律師提起上訴者，應一併繳納
上訴審裁判費。 
中　　華　　民　　國　　111 　年　　4 　　月　　21　　日
                                      書記官  許婉真
附表：
編號 員工姓名    結清日期      退休金基數（個）     平均夜點費（新臺幣）  應補發退休金  （新臺幣） 利息起算日 1 羅元鴻 109年7月1日 勞動基準法施行前 0 退休前3個月 5,200 元 204,100 元 109年8月1日    勞動基準法施行後 39 退休前6個月 5,233.3333元   2 林俊堂 109年7月1日 勞動基準法施行前 8.16667 退休前3個月 5,166.6667元 237,104 元 109年8月1日    勞動基準法施行後 36.83333 退休前6個月 5,291.6667元   3 李國得 109年7月1日 勞動基準法施行前 0 退休前3個月 5,483.3333元 195,275 元 109年8月1日    勞動基準法施行後 36.5 退休前6個月 5,350 元   4 陳炳榮 109年7月1日 勞動基準法施行前 1.33333 退休前3個月 5,366.6667元 202,100 元 109年8月1日    勞動基準法施行後 36.66667 退休前6個月 5,316.6667元   5 黃義洲 109年7月1日 勞動基準法施行前 4 退休前3個月 5,466.6667元 221,358 元 109年8月1日    勞動基準法施行後 37 退休前6個月 5,391.6667元   6 陳正松 109年7月1日 勞動基準法施行前 0 退休前3個月 5,083.3333元 207,258 元 109年8月1日    勞動基準法施行後 38.5 退休前6個月 5,383.3333元   7 陳明輝 109年7月1日 勞動基準法施行前 4 退休前3個月 4,850 元 208,767 元 109年8月1日    勞動基準法施行後 38 退休前6個月 4,983.3333元